臺灣高等法院臺中分院民事判決　98年度醫上字第5號
上　訴　人　張秀玲
訴訟代理人　章修璇律師
被　上訴人　林介山即林介山泌尿.
訴訟代理人　柯開運律師
上列當事人間請求損害賠償事件，上訴人對於民國98年5月12日
臺灣彰化地方法院96年度醫字第4號第一審判決提起上訴，本院
於100年6月15日言詞辯論終結，判決如下：
    主  文
上訴駁回。
第二審訴訟費用由上訴人負擔。
    事實及理由
壹、兩造上訴及答辯要旨：
一、本件上訴人主張：緣上訴人之夫楚紀平任職台中市嶺東科技
    大學國貿系教職，於民國（下同）94年3月間因排尿困難及
    持續發燒、怕冷，前往財團法人仁愛綜合醫院（下稱仁愛醫
    院）醫治，病況未獲改善，乃於94年7月11日起至被上訴人
    林介山所開設之林介山泌尿皮膚科診所就醫，經被上訴人林
    介山醫治後告知：楚紀平患有急性攝護腺炎、攝護腺膿瘍及
    良性攝護腺肥大，正常人之攝護腺約20cc大，但楚紀平之攝
    護腺已超過80cc大云云。然被上訴人明知其為診所非醫院，
    不得實施手術，竟向楚紀平告知可為其進行『前列腺切開及
    切除手術』（經由尿道之攝護腺切除術，即TUIP/TURP手術
    ，下稱系爭手術或系爭切開術或切除術），所有發燒、怕冷
    及攝護腺發炎等情形，均可藉由手術解決，並排定94年7月
    13日至19日至被上訴人診所住院及手術治療，然林介山僅切
    除攝線二公分（即僅作系爭切開術），術後被害人楚紀平仍
    發燒、怕冷及攝護腺發炎等不適症狀均未獲改善，甚至情形
    更加嚴重，祇得於94年7月19日轉診至財團法人彰化基督教
    醫院（下稱彰化基督教醫院），仁愛醫院、署立台中醫院等
    住院或門診檢查至同年月23日出院，又於該段期間至被上訴
    人診所多次電話門診（同年7月20、22、23、25、30日，8月
    2、8、11日，9月8日），病況仍未獲改善。嗣上訴人於94年
    9月9日晚間8時30分許提早下課，卻未見楚紀平返家，翌日
    即94年9月10日巡邏員警發現楚紀平倒臥於台中市○○區○
    ○路春社市場旁停車場內車號TV-6740號自用小客車旁且已
    無生命跡象，上訴人認係被上訴人醫療過失行為致被害人楚
    紀平死亡，爰依民法第184條、第227條之1、第194條請求被
    上訴人給付(1)殯葬費新台幣（下同）246,200元。(2)精神慰
    撫金300萬元，合計3,246,200元。又行政院衛生署醫事審議
    委員會（下簡稱行政院醫審會）就有關楚紀平死因鑑定報告
    書，認定楚紀平死亡原因，與林介山系爭手術無因果關係云
    云，並不正確，並請求傳訊法醫石台平到院作證等詞。並求
    為判決：(一)原判決廢棄。(二)被上訴人應給付上訴人新台幣3,
    246,200元即自起訴狀繕本送達之翌日起至清償日止，按年
    息百分之五計算之利息。(三)第一、二審訴訟費用由被上訴人
    負擔。(四)上訴人願供擔保，請准宣告假執行。
二、被上訴人則以：上訴人之夫楚紀平於89年8月4日起至94年9
    月5日止，即因解尿困難、夜尿頻繁、尿流細小無力等症，
    先後經仁愛醫院泌尿科醫生郭振華診治末改善，始於97年7
    月11日經他人介紹至被上訴人診所。又楚紀平主述：解尿困
    難，在仁愛醫院治療4月，因為發燒、寒顫已有5日云云，被
    上訴人即予病理學檢查膀胱尿道，驗尿，因病人楚紀平（下
    稱病人）拒絕肛診，門診2日不見病情改善，始於7月13日入
    院檢查治療，病人仍拒絕直腸超音波及肛門指診等侵入性檢
    查，被上訴人只好做腹部超音波檢查及半身麻醉下做膀胱和
    尿道鏡檢查，檢查結果楚紀平有攝護腺炎、攝護腺膿瘍、攝
    護腺肥大等症狀，於手術前被上訴人請上訴人觀看從內視鏡
    （即膀胱鏡及尿道鏡）轉播之影幕，楚紀平意識清楚，可以
    參與討論作為決定之參考（share decision for the surge
    ry），經向楚紀平及上訴人說明：楚先生有攝護腺急性發炎
    ，有有膿瘍存在之疾病，且楚先生在這星期都在發燒情況下
    ，施行尿道攝護腺切開引流攝護腺液或膿水及切除部分攝護
    腺用來引流及切片檢查（TUIP for drainage and un-roofi
    ngTURP for biopsy），並經被上訴人簽立手術及麻醉同意
    書後，施行經尿道攝護腺切開引流攝護腺液或膿水及切除部
    分攝護腺作為病理檢查，該手術除了引流攝護腺或膿水外，
    可進一步針對楚先生自89年起一直在門診醫療難以解決之問
    題，提供檢體作病理學上之診斷，病理診斷結果，病人有攝
    護腺結節狀增生，增加間質結締組織白血球結集，此即表示
    有攝護腺炎，沒有發現癌細胞，有病歷可稽，病人在手術及
    藥物治療後，雖解尿有進步，但仍有發燒，病人及上訴人於
    94年7月19日均選擇轉診至彰化基督教醫院感染科治療，後
    又回仁愛醫院治療，一直到94年9月10日被發現在台中市○
    ○區○○路春社市場停車場內於自用小客車旁死亡，期間病
    人楚紀平本人並未到被上訴人診所回診，僅上訴人本人曾來
    被上訴人診所代楚紀平拿藥。被上訴人本於醫生立場要求病
    人楚紀平回診未果，基於關心病人立場，亦常與彰化基督教
    醫院感染科主任楊祖光醫生討論楚先生病情，被上訴人卻始
    終未到被上訴人診所回診。上訴人認被上訴人涉業務過失致
    死案件，經行政院衛生署醫事審議委員會認定被上訴人手術
    過程並無不當，且術後病人發燒、怕冷狀況未改善，有轉介
    至彰化基督教醫院作感染檢查，過程並無不當，病人兩側腎
    臟發炎亦非攝護腺手術所引起，被上訴人並無醫療過失行為
    。被上訴人診所手術室25平方公尺，術後觀察病床9床，且
    腰椎下半身麻醉可由受過麻醉科訓練之被上訴人親為，要無
    不符資格之問題，嗣後病人因心肌梗塞死亡，與被上訴人醫
    療行為並無任何因果關係，且行政院醫審會亦鑑定被上訴人
    系爭手術與楚紀平死亡間並無因果關係等語置辯，求為判決
    ：(一)上訴駁回。(二)第二審訴訟費用由上訴人負擔。(三)被上訴
    人如受不利之判決，請准預供擔保，免為假執行。
貳、法官協議兩造爭點整理（見本審卷第一宗第88頁及其反頁）
    ：
一、兩造不爭執事項：
  (一)張秀玲之夫楚紀平因排尿困難及發燒畏寒，於94年7月11日
    至林介山即林介山泌尿科皮膚科診所就診，經腹部超音波檢
    查發現攝護腺體積為86.2cc，於7月13日經林介山即林介山
    泌尿科皮膚科診所為楚紀平實施半身麻醉並手術，術後住院
    至同年7月19日。
  (二)94年7月19日林介山即林介山泌尿科皮膚科診所發現楚紀平
    發燒、畏寒症狀未見改善，將病人轉診至彰化基督教醫院感
    染科住院檢查發燒原因至（同年）94年7 月23日出院。嗣楚
    紀平至財團法人仁愛綜合醫院泌尿科、台中署立醫院泌尿科
    就診。
  (三)楚紀平於94年9月10日凌晨被巡邏員警發現倒臥台中示南屯
    區○○路春社市場旁停車場內牌照號碼TV-6740號自小客車
    旁，已無生命跡象。
  (四)張秀玲告訴郭振華、林介山、楊祖光及陳義章等業務過失致
    人於死案件，業經臺灣臺中地方法院檢察署檢察官95年度偵
    字第8308號、96年度偵字第474號以罪嫌不足為由處分不起
    訴；嗣張秀玲又向臺灣高等法院臺中分院檢察署對郭振華、
    林介山、楊祖光及陳義章聲請再議，經該署以96年度上聲議
    字第306號，認其再議之聲請為無理由駁回其再議。又張秀
    玲對郭振華、林介山、陳義章向臺灣臺中地方法院聲請交付
    審判，經該院以96年度聲判字第25號認非有理由而駁回其聲
    請，而全案確定。（並經本院調閱上開偵、審卷宗，核閱無
    誤）。
二、兩造爭執事項：
  (一)林介山即林介山泌尿科皮膚科診所就病患楚紀平手術前是否
    有未盡告知義務？而有不完全給付或侵權行為之責任？
  (二)林介山即林介山泌尿科皮膚科診所就病患楚紀平實行之手術
    是否僅為攝護腺切開術（TUIP），而未實施攝護腺切除術（
    TURP）？而有不完全給付或侵權行為之責任？
  (三)被上訴人林介山即林介山泌尿科皮膚科診所對於病患楚紀平
    之醫療行為，與楚紀平之死亡有無因果關係？
參、得心證之理由：
一、查上訴人之夫楚紀平因排尿困難及發燒畏寒，於94年7月11
    日至被上訴人林介山即林介山泌尿科皮膚科診所就診，經腹
    部超音波檢查發現攝護腺體積為86.2cc，於7月13日經林介
    山為楚紀平實施半身麻醉並手術，術後住院至同年7月19日
    。94年7月19日林介山發現楚紀平發燒、畏寒症狀未見改善
    ，將病人轉診至彰化基督教醫院感染科住院檢查發燒原因至
    （同年）94年7月23日出院。嗣楚紀平至財團法人仁愛綜合
    醫院泌尿科、台中署立醫院泌尿科就診。嗣楚紀平於94年9
    月10日凌晨被巡邏員警發現倒臥台中示南屯區○○路春社市
    場旁停車場內牌照號碼TV-6740號自小客車旁，已無生命跡
    象等情，為兩造所不爭執，並有本院調閱台灣台中地方法院
    檢察署（下簡稱台中地檢）94年度相字第1515號相驗卷及所
    附法務部法醫研究所鑑定書、病患楚紀平於林介山泌尿科皮
    膚科診所、財團法人仁愛綜合醫院、財團法人彰化基督教醫
    院、署立台中醫院等醫院之病歷資料。（台中地檢94年相字
    第1515號外放證物袋一包）、病患楚紀平於中山醫學大學附
    設醫院病歷資料（見本審卷一第139-173頁）、中國醫藥大
    學附設醫院就診病歷資料影本（見本審卷一第135、136頁）
    等各在卷可稽，自屬實在。
二、上訴人主張因林介山對病患楚紀平實行系爭手術不當，致其
    死亡，應負不完全給付或侵權行為之責任云云，然為被上訴
    人所否認，並以前詞置辯，是本件首應審究者，厥為被上訴
    人對病患楚紀平實行系爭手術是否不當致其死亡，應負不完
    全給付或侵權行為之責任？茲分述如下：
  (一)按損害賠償之債，以有損害之發生及有責任原因之事實，並
    二者之間，有相當因果關係為成立要件。故原告所主張損害
    賠償之債，如不合於此項成立要件者，即難謂有損害賠償請
    求權存在，最高法院48年台上字第481號著有判例。又所謂
    相當因果關係，係指依經驗法則，綜合行為當時所存在之一
    切事實，為客觀之事後審查，認為在一般情形下，有此環境
    、有此行為之同一條件，均可發生同一之結果者，則該條件
    即為發生結果之相當條件，行為與結果即有相當之困果關係
    。反之，若在一般情形上，有此同一條件存在，而依客觀之
    審查，認為不必皆發生此結果者，則該條件與結果並不相當
    ，不過為偶然之事實而已，其行為與結果間即無相當因果關
    係，不能僅以行為人就其行為有故意過失，即認該行為與損
    害間有相當因果關係（最高法院98年度台上字第673號裁判
    參照）。又按民事訴訟如係由原告主張權利者，應先由原告
    負舉證之責，若原告先不能舉證，以證實自己主張之事實為
    真實，則被告就其抗辯事實即令不能舉證，或其所舉證據尚
    有疵累，亦應駁回原告之請求，最高法院17年上字第917號
    亦著有判例。
  (二)查楚紀平於94年7月13日在林介山泌尿科皮膚科診所施行手
    術及麻醉前，業經被上訴人林介山醫師詳細告知病患楚紀平
    病情，並由其配偶即上訴人張秀玲於手術及麻醉同意書上簽
    名並按指印，且該手術及麻醉同意書（下簡稱系爭同意書）
    上載明：
    「病人楚紀平，性別男，43年10月13 日生，因患前列腺膿
    瘍、前列腺肥大需接受前列腺切開及切除手術及必要之麻醉
    ，立同意書人業經貴院醫師詳細說明已充分瞭解下列事項：
    施行手術之原因。
    手術之成功率。
    手術可能發生之併發症及危險。
    茲同意由貴院施行該項手術及必要之麻醉。貴院醫師及醫事
    人員應善盡診療責任，避免意外之發生。若在執行手術時或
    麻醉恢復期間發生緊急情況，同意接受貴院必要之處置。
    此致。
    林介山醫院
    立同意書人姓名：張秀玲
    與病人之關係：夫妻
    中華民國94年7月13日」，有該系爭同意書在卷可按（見本
    審卷一第18頁），足證被上訴人業依醫療法第63條規定，盡
    告知義務。
  (三)又據系爭同意書及被上訴人林介山即林介山泌尿科皮膚科診
    所有關楚紀平病歷手術紀錄，林介山醫師是做了二種手術：
    即TUIP（攝護腺切開術）及TURP（攝護腺切除術），但從病
    理報告記載，手術切下之組織僅有2 gm(公克)，因此判斷林
    介山醫師對病人做的是攝護腺切開術(TUIP)及切片手術，此
    亦有行政院醫審會編號0000000號鑑定書在卷可按（見本審
    卷一第193頁），而與系爭同意書之記載有差異，然被上訴
    人仍勿庸負不完全給付或侵權行為之責任，下述之。
  (四)本院審酌上開本院調閱台灣台中地方法院檢察署94年度相字
    第1515號相驗卷及所附法務部法醫研究所鑑定書、病患楚紀
    平於林介山泌尿科皮膚科診所、財團法人仁愛綜合醫院、財
    團法人彰化基督教醫院、署立台中醫院等醫院之病歷資料。
    （台中地檢94年相字第1515號外放證物袋一包）、病患楚紀
    平於中山醫學大學附設醫院病歷資料（見本審卷一第139-17
    3頁）、中國醫藥大學附設醫院就診病歷資料影本（見本審
    卷一第135、136頁）等資料，綜合判斷如下：
    1.林介山醫師為病人楚紀平施行之手術，不是針對一般良性
      攝護腺肥大，需要切除較多組織之攝護腺切除術(TURP)，
      而是因懷疑病人有攝護腺炎併攝護腺膿瘍，而做攝護腺切
      開引流手術加上切片。
    2.病人楚紀平術後仍有解尿困難之症狀，依屍體解剖發現膀
      胱積有600毫升尿液，係因攝護腺發炎及心臟衰竭昏迷過
      程中無法排尿所引起，而非因切除攝護腺組織不夠多所造
      成，即與林介山醫師有無對病人施行TURP（攝護腺切除術
      ），並無關聯性。
    3.本案楚紀平屍體解剖鑑定發現，病人因肥厚性心肌病變併
      中度冠狀動脈粥狀硬化，導致心因性休克死亡，與林醫師
      未施行攝護腺切除手術，並無因果關係。
    綜上，本院認為楚紀平死因係因攝護腺發炎及心臟衰竭昏迷
    過程中無法排尿所引起，而非因切除攝護腺組織不夠多所造
    成，即林介山醫師診療行為，並無醫療疏失，其醫療行為與
    病人楚紀平死亡間，並無因果關係。且綜合行政院醫審會第
    一次（編號0000000）、二次（編號0000000）、三次（編號
    0000000）、四次（編號0000000）等鑑定書（見本院調閱台
    中地檢95年度偵字第8308號偵查卷第68-72頁、原審卷第82-
    84頁、本審卷一第192-19 5頁、本審卷二第56-61頁），核
    本院認定結論相同。
  (五)又醫師石台平質疑醫師林介山所作超音波紀錄攝護腺體積有
    86.2cc(毫升)，但病理記載手術切下之組織僅有2 gm(公克)
    ，是非常嚴重之處置不足(under-treatment)云云，有其函
    文在卷可參（見原審96年度彰調字第57號卷第97-104頁）。
    然查下腹部超音波檢查攝護腺體積大小，原本就較不精確林
    醫師病歷記載病人拒絕經直腸攝護腺超音波檢查)，而且此
    次手術並非針對一般良性攝護性肥大需要切除足夠之肥大組
    織，而是針對疑攝護腺膿瘍而做之攝護腺切開引流術加上切
    片手術，故不會有也不需要切下太多之攝護腺組織。雖然楚
    紀平術後仍有解尿困難之症狀，但也不能說手術本身就是造
    成病人死亡之直接原因；手術後病人發燒、怕冷之情況未改
    善，但林醫師有安排病人轉診至彰化基督教醫院作進一步感
    染源之檢查，而因果關係中斷。次查，楚紀平屍體解剖發現
    膀胱積有600毫升尿液，顯見病人在死亡之前有尿液瀦留現
    象，因係攝護腺發炎及心臟衰竭昏迷過程中無法排尿所引起
    ，而非因切除攝護腺組織不夠多所造，亦有行政院醫審會四
    次（編號0000000）等鑑定書可證（本審卷二第56-61頁）。
    再查，病人楚紀平自從94年7月19日轉診至彰化基督教醫感
    院染科就醫之後，就未再應被上訴人要求回診，期間僅上訴
    人至被上訴人診所取藥（見原審卷第一第288頁94年7月22、
    25、30日病歷記載），而上訴人亦自承該期間楚紀平並未親
    自至林介山診所就診，僅由上訴人代其至林介山診所取藥等
    詞在卷（見原審一卷第14頁；本審卷一第89頁）。是上開石
    台平質疑醫師林介山函文事項，不足為上訴人有利證據。
  (六)上訴人雖主張楚紀平系爭手術進行時，並無麻醉醫師在場云
    云，按麻醉科、外科、泌尿科均屬外科系統，被上訴人核屬
    泌尿科之專科醫師，有其提出之醫師證書、泌尿科專科醫師
    證書可稽（見原審卷一第201、204頁）。再按醫療法並未規
    定被上訴人本人不能為麻醉手術，僅請領全民健保給付時如
    未有麻醉醫師在場，不得請領相關麻醉醫師給付，上訴人對
    此有所誤解而不足採。又上訴人主張被上訴人診所設備，並
    無病床，不得實施系爭手術云云，惟上訴人已提出相關照片
    及台灣泌尿科醫學會公文函證明有手術房及相關之病床設備
    （見原審卷一第、199、207頁），並有彰化縣衛生局就被上
    訴人增設觀察床9床暨門診手術室（手術台1台）一間乙案，
    准登錄備查公文在案（見原審第一卷252頁），上訴人此部
    分主張，亦不足採。
三、綜上，上訴人未能舉證證明被上訴人對楚紀平醫療行為，與
    楚紀平死亡間，有相當因果關係，是上訴人請求被上訴人負
    不完全給付或侵權行為損害賠償責，均無理由。
肆、綜上所述，本件上訴人主張依民法第184條、第227條之1、
    第194條等規定，請求被上訴人給付(1)殯葬費246,200元(2)精
    神慰撫金300萬元，合計3,246,200元及其法定遲延利息，為
    不足採，被上訴人抗辯，尚屬可信。是原審為上訴人敗訴之
    判決，及駁回其假執行之聲請，並無不合。上訴意旨指摘原
    判決不當，求予廢棄改判，為無理由，應予駁回。
伍、本件事證已臻明確，兩造其餘攻擊或防禦方法及所提證據，
    均與本院心證之形成，不生影響，爰不一一再加以論述，併
    此明。
陸、據上論結，本件上訴為無理由，依民事訴訟法第四百四十九
    條第一項、第七十八條，判決如主文。
中    華    民    國   100    年    6     月    29    日
                民事第一庭    審判長法  官  吳火川
                                    法  官  胡景彬
                                    法  官  陳繼先
以上正本係照原本作成。
如對本判決上訴，須於收受判決送達後20日內向本院提出上訴書
狀，其未表明上訴理由者，應於提出上訴後20日內向本院提出上
訴理由書（須按他造人數附具繕本）。
上訴時應提出委任律師為訴訟代理人之委任狀。具有民事訴訟法
第466條之1第1項但書或第2項之情形為訴訟代理人者，另應附具
律師及格證書及釋明委任人與受任人有該條項所定關係之釋明文
書影本。如委任律師提起上訴者，應一併繳納上訴審裁判費。
                                    書記官  蘇昭文
中    華    民    國   100    年    6     月    29    日
                                                      Ａ